臺灣高等法院臺中分院民事判決
111年度上國易字第3號
上  訴  人  行政院農業委員會農田水利署彰化管理處

法定代理人  劉淑華  
訴訟代理人  吳莉鴦律師
被  上訴人  王麒婷  

            王麒舒  


兼上2人共同
訴訟代理人  王吉宏  

上列當事人間請求國家賠償事件，上訴人對於中華民國110年12
月30日臺灣彰化地方法院110年度國字第3號第一審判決提起上訴
，被上訴人為訴之追加，本院於民國111年7月6日言詞辯論終結
，判決如下：
    主  文
一、原判決關於命上訴人給付超過新臺幣壹佰壹拾貳萬柒仟陸佰
    陸拾柒元本息部分及該部分假執行之宣告均廢棄。
二、其餘上訴駁回。
三、上訴人應再給付被上訴人新臺幣貳拾陸萬貳仟參佰參拾參元
    ，及自民國一一一年七月七日起至清償日止，按年息百分之
    五計算之利息。
四、第二審（含追加部分）訴訟費用由上訴人負擔。　　
    事實及理由
壹、程序方面：
　　按在第二審為訴之變更或追加，非經他造同意，不得為之，
    但請求之基礎事實同一者，不在此限。民事訴訟法第446條
    第1項但書、第255條第1項第2款分別定有明文。查被上訴人
    依國家賠償法及民法侵權行為損害賠償規定，起訴聲明：上
    訴人與彰化縣政府、彰化縣花壇鄉公所應給付被上訴人新臺
    幣（下同）3,383,000元本息，依民法第271條規定，亦即請
    求上訴人應給付1,127,667元本息；嗣於本院審理時以其總
    計得請求139萬元為由追加請求，聲明：上訴人應再給付被
    上訴人262,333元，及自民國111年7月7日起至清償日止，按
    年息百分之五計算之利息，核與原請求之基礎事實同一，揆
    諸前開說明，被上訴人所為追加之訴，應予准許。
貳、實體方面：
一、被上訴人主張：伊三人之父親王清波於民國109年9月3日下
    午19時40分，騎乘車號000-000普通重型機車，行經彰化縣○
    ○鄉○○街000巷000號處（下稱系爭路段）時，因該處為彎曲
    道路，道路正前方有排水溝渠（下稱系爭溝渠），駕駛者可
    能因彎曲之路段而生跌落系爭溝渠之情況，具危險之因素，
    上訴人對此具有危險因素之溝渠兩端「應」設置護欄，以降
    低車輛意外衝出車道或防範意外事故之發生，卻未設置路側
    護欄，而有公共設施設置及管理之欠缺，致使王清波未能注
    意，跌落系爭溝渠不治身亡，伊三人因此支出喪葬費用新臺
    幣（下同）16萬元、納骨塔費用22萬元，並受有精神損害，
    經依書面請求上訴人賠償遭拒，爰依國家賠償法第5條及民
    法侵權行為規定，於原審聲明求命上訴人給付1,127,667元
    本息之判決，並於本院追加聲明：上訴人應再給付被上訴人
    262,333元，及自111年7月7日起至清償日止，按年息5％計算
    之利息（原審判決上訴人應給付139萬元本息，上訴人不服
    ，提起上訴。被上訴人未提起上訴。未繫屬本院，不予贅述
    ）。
二、上訴人則以：系爭溝渠為農田灌溉之用，屬灌溉排水管理要
    點第2點所稱之農田水利設施，伊就系爭溝渠之管理，重在
    符合灌溉引水之通常要求，即定時巡查、疏浚、養護及檢測
    水質等作為，以保持系爭灌溉溝渠引水、排水暢通，防免旱
    期缺水、汛期成災及維護灌溉用水品質等目的，必其未能妥
    善管理或怠於修護，使系爭溝渠未能具備前述灌溉溝渠應有
    之狀態、作用或功能，始能謂其管理有欠缺。系爭溝渠非供
    交通使用，亦非屬公共交通系統，「交通工程規範第八章C8
    .1.1、C8.1.1」規定設置護欄等設施，顯與系爭溝渠是否具
    備上開溝渠通常應有之狀態、作用及功能無涉，自非伊就系
    爭溝渠應為之管理行為。另查王清波之血液酒精濃度153mg/
    dl，當時精神狀態已達錯亂、平衡感受損、定向力及感覺障
    礙，其如有依規定戴安全帽，並未酒駕，精神及反應正常，
    縱使來不及煞車或跳離機車，而掉落圳溝内，應可輕易站起
    ，不至於造成顱腦損傷及顱腦外傷而發生死亡結果，本件事
    故之發生與系爭溝渠設置或管理有無欠缺無相當因果關係。
    故伊無庸負損害賠償責任，縱認伊應賠償損害，王清波至少
    亦應承擔8成責任等語，資為抗辯。並上訴聲明：㈠原判決不
    利於上訴人部分廢棄。㈡上廢棄部分，被上訴人在第一審之
    訴及假執行之聲請均駁回。㈢追加之訴駁回。
三、查被上訴人之父親王清波於109年9月13日下午19時40分，騎
    乘機車行經系爭路段時，跌落系爭溝渠而不治身亡等情，有
    臺灣彰化地方檢察署相驗屍體證明書、系爭路段現場圖、除
    戶戶籍謄本、繼承系統表等附卷可稽（見原審卷第17、33-4
    3、65-75頁），且為兩造所不爭執，堪信為真實。
四、被上訴人主張：上訴人對於系爭溝渠之設置或管理有欠缺，
    造成王清波死亡，上訴人應負國家賠償責任，請求給付139
    萬元（含追加請求262,333元）及利息等情，為上訴人所否
    認，並以前揭情詞置辯。經查：
(一)上訴人應負國家賠償責任：
 1、按「公有公共設施因設置或管理有欠缺，致人民生命、身體
    或財產受損害者，國家應負損害賠償責任。」「依第三條第
    一項請求損害賠償者，以該公共設施之設置或管理機關為賠
    償義務機關。」，國家賠償法第3條第1項、第9條第2項分別
    定有明文。所謂管理機關，係指法律所定之管理機關或依法
    律代為管理之機關。而所謂公共設施之設置有欠缺，係指公
    共設施建造之初，即存有瑕疵；管理有欠缺，係指公共設施
    建造後未妥善保管或因其他情事發生瑕疵，而於瑕疵發生後
    怠於適時修復而言。公有公共設施設置或管理欠缺之意義，
    不應著重於設置或管理人之行為，而應就該設施本身為之，
    始為一貫。
 2、系爭路段乃位於上訴人管理之彰化縣○○鄉○○段000○000地號
    土地，有地籍圖謄本、土地登記第二類謄本可稽（見原審卷
    第242-246頁），該路段因與鄰近土地有權責不易區分之情
    ，經108年8月27日召開「釐清公所與農田水利會圳溝提案道
    路管理權責」會議，會議結論將前開土地中道路部分交花壇
    鄉公所管理維護一情，上訴人並未爭執，可見系爭溝渠之管
    理機關仍為上訴人，應歸上訴人維護甚明。參諸國家賠償法
    第3條規定請求損害賠償者，以公共設施因設置或管理有欠
    缺致人民生命、身體或財產受損害為已足，被上訴人係因上
    訴人負責管理之公有設施即系爭溝渠之設置或管理之欠缺為
    由請求國家賠償，則本院判斷上訴人應否負國家賠償責任，
    依前開說明，自應就該設施本身為之。
 3、系爭路段於轉彎處與系爭溝渠銜接，接口處有明顯缺口，事
    故發生時現場無警示及護欄等防護措施，有現場照片在卷可
    稽（見原審卷第35-37頁）。另系爭路段於事故發生處後約1
    01公尺處雖有設置路燈，但因設置於溝渠之後，用路人自遠
    方觀之確易將溝渠誤判為道路之一部，加以系爭路段路燈設
    置不密集而有光線不足情事，前方道路與溝渠銜接觸無明顯
    防護措施，即便日間行駛亦可能因未注意而失足墜落溝渠內
    致生生命生體之危害，於夜間僅憑機車大燈，視線更為不佳
    ，極易發生危險，則以本件事故發生時，系爭路段未設置警
    示標誌，亦無路燈提供充足光線或設置側護欄以防止事故發
    生之情狀，又王清波墜落系爭溝渠，依彰化縣警察局彰化分
    局函檢送之道路交通事故、現場照片等資料（見本院卷第12
    3-135頁）及系爭溝渠上以水泥鋪設「版橋」之照片（見原
    審卷第250頁）等觀之，本件事故之發生非由於道路損壞、
    坑洞，毋寧由於系爭溝渠上之設置欠缺致客觀上易使行經該
    處之人車誤判溝渠屬於道路之一部分，因此，系爭溝渠之設
    置已欠安全性，縱使堤岸道路原為巡視維護灌溉溝渠之用，
    既無加以封閉禁止一般民眾為便利往來通行於堤岸之上，系
    爭溝渠管理機關即上訴人就系爭溝渠之設置及管理即應認有
    欠缺。
 4、上訴人雖辯稱系爭溝渠非供道路使用，其無裝設護欄、路燈
    及警示標示等義務，系爭溝渠上亦無法設置防護措施，是其
    並無設置或管理欠缺云云。然查：①國家賠償法第3條之立法
    理由已明示設計或管理欠缺為「諸如設計錯誤、建築不良、
    怠於修護屬之。」，並未明示得因公共設施之使用目的而可
    免除防護之義務。②國家賠償法之立法目的在保護人民生命
    、身體或財產免於受損害，上訴人既為系爭溝渠之管理人，
    就系爭溝渠即不得因設置或管理欠缺致人民之生命、身體或
    財產受侵害，其仍得與依協調會議而負責管理系爭路段道路
    之花壇鄉公所協調設置必要之設施，以避免人民因系爭溝渠
    之設置而受有損害。上訴人此部分所辯，並不可採。
 5、上訴人另辯稱系爭溝渠與道路之區隔明顯，本件事故發生係
    因王清波酒後駕車，且未依規定配戴安全帽所致，本件意外
    事故之發生與系爭溝渠設置或管理有無欠缺無相當因果關係
    云云，然王清波於109年9月13日騎乘機車行經系爭路段，因
    墜落於系爭溝渠而死亡乙情，為兩造所不爭執，而本件事件
    發生前，上訴人並未於系爭路段之溝渠上設置充足光線之路
    燈、護欄或警示標誌等設施，依客觀觀察，一般通行系爭路
    段之人車會因系爭溝渠之管理欠缺發生意外致受有損害，則
    王清波跌落系爭溝渠死亡之結果，與上訴人就系爭溝渠設置
    及管理之欠缺間，具相當因果關係，堪可認定，被上訴人自
    可依國家賠償法第3條第1項規定，請求上訴人賠償。至王清
    波酒後駕車或另有違規情形，乃為王清波是否與有過失問題
    （詳後述），上訴人欲以前詞解免國家賠償責任，核屬無據
    。
(二)按國家損害賠償，除依本法規定外，適用民法規定。國家賠
    償法第5條定有明文。又不法侵害他人致死者，對於支出醫
    療及增加生活上需要之費用或殯葬費之人，亦應負損害賠償
    責任；不法侵害他人之身體、健康者，被害人雖非財產上之
    損害，亦得請求賠償相當之金額。民法第192條第1項、第19
    5條第1項前段所明定。上訴人應就本件王清波死亡事故負國
    家賠償責任，已如前述，至其應賠償被上訴人之數額若干，
    以下析論之。
 1、喪葬費、靈骨塔等費用部分：被上訴人主張其等因王清波死
    亡而共同支出喪葬費用16萬元及納骨塔費用22萬元，業據其
    提出收據為證（見原審卷第45-53頁），上訴人並不爭執，
    堪信為真實，此部分請求，應予准許。
 2、精神慰撫金部分：按精神慰撫金之多寡，應斟酌雙方之身分
    、地位、資力與加害之程度及其他各種情形核定相當之數額
    。而所謂相當金額，應以實際加害之情形、被害人所受精神
    上痛苦之程度、賠償權利人之身分地位、經濟能力，並斟酌
    賠償義務人之經濟狀況、可歸責之程度等定之。本院審酌上
    訴人就系爭溝渠管理欠缺之情節、可受非難性程度之高低，
    並考量被上訴人因痛失至親，身心受創程度，及其等身分及
    財產等一切情狀，原審認被上訴人三人各得向上訴人請求賠
    償精神慰撫金金額應為80萬元，尚屬妥適。
 3、另按損害之發生或擴大，被害人與有過失者，法院得減輕賠
    償金額或免除之。民法217條第1項定有明文。又飲用酒類或
    其他類似物後其吐氣所含酒精濃度達每公升0.15毫克或血液
    中酒精濃度達百分之0.03以上者，不得駕車。道路交通安全
    規則第114條第2款定有明文。上訴人就系爭溝渠之管理維護
    有疏失，致王清波不慎墜落系爭溝渠，已於前述。惟王清波
    於本件事故送醫後，經警委託醫院檢得其血液中所含酒精濃
    度為151.3mg/dl(見原審卷第234頁)，可知王清波體內酒精
    濃度已逾法定量值甚多，堪認王清波之酒駕行為致其不能即
    時清楚辨別路況而直行，造成本件事故之發生亦有過失。至
    上訴人另指王清波未依規定戴妥安全帽乙節，依彰化縣警察
    局彰化分局函文資料（見本院卷第121-135頁），尚無法判
    斷。本院審酌上訴人系爭溝渠設置管理之欠缺所引致駕駛人
    誤判之程度，及王清波上揭過失行為對本件事故所生損害擴
    大之原因力強弱與過失程度之輕重，認上訴人與王清波應各
    負擔50％之過失責任。
 4、依上，經過失相抵原則減輕賠償金額後，被上訴人三人得請
    求之金額合計為139萬元【計算式：(160,000＋220,000＋800,
    000×3）×50％＝1,390,000元】。從而，被上訴人請求上訴人
    給付1,127,667元，並於本院追加請求上訴人應再給付262,3
    33元，均屬有據。
五、綜上所述，被上訴人依國家賠償法第3條第1項、民法第192
    條第1項、第195條第1項前段規定，請求上訴人給付1,127,6
    67元及自起訴狀繕本送達翌日即110年12月9日起至清償日止
    ，按年息5％計算之利息，為有理由，應予准許。原審就超過
    上開應准許部分，判命上訴人給付，並為供擔保准予假執行
    之宣告，容有未洽。上訴意旨指摘原判決此部分不當，求予
    廢棄，為有理由，且此部分係未據被上訴人請求之訴外裁判
    ，本院廢棄後毋庸改判。至上開應准許部分，原審為上訴人
    敗訴之判決，並為供擔保准予假執行之宣告，核無不合。上
    訴意旨指摘原判決此部分不當，求予廢棄改判，為無理由，
    應駁回此部分上訴。再被上訴人於本院追加請求上訴人應再
    給付262,333元，及自追加請求之翌日即111年7月7日起至清
    償日止，按年息5％計算之利息部分，為有理由，爰判決如主
    文第3項所示。
六、本件事證已臻明確，兩造其餘之攻擊或防禦方法及所用之證
　　據，經本院斟酌後，認為均不足以影響本判決之結果，爰不
　　逐一論列，附此敘明。
七、據上論結，上訴人之上訴一部有理由，一部無理由，被上訴
    人追加之訴為有理由，判決如主文。
中　　華　　民　　國　　111 　年　　7 　　月　　20　　日
　　　　　　　　　民事第四庭    審判長法　官  林慧貞
　　　　　　　　　　　　　　          法　官  劉惠娟
　　　　　　　　　　　　　　　        法　官  王怡菁
正本係照原本作成。       
不得上訴。                         
                                      書記官  盧威在
　　　　　　　　　　　　　　　　　　　
中　　華　　民　　國　　111 　年　　7 　　月　　20　　日